【裁判字號】    98,交聲,2157
【裁判日期】    981029
【裁判案由】    聲明異議
【裁判全文】
臺灣高雄地方法院交通事件裁定        98年度交聲字第2157號
原處分機關  高雄市政府交通局
異  議  人
即受處分人  甲○○
上列異議人即受處分人因違反道路交通管理處罰條例案件，對於
高雄市交通局中華民國98年7 月22日所為之處分（原處分案號：
高市交裁字第32-B00000000號），聲明異議，本院裁定如下：
    主  文
原處分關於甲○○酒精濃度超過規定標準，吊扣職業聯結車駕駛
執照拾貳個月之處分撤銷。
上開撤銷部分，甲○○不罰。
其他異議駁回。
    理  由
一、異議意旨略以：異議人即受處分人甲○○於民國97年12月18
    日3 時21分許，因酒後駕駛其所有車牌號碼0551-XN 號自用
    小客車，行經高雄市○○路時，經警攔查舉發酒後駕車（經
    酒精測試器測試酒精濃度超過規定標準0.55毫克／公升），
    嗣經原處分機關裁罰罰鍰新臺幣（下同）49,500元，吊扣駕
    駛執照12個月，並施以道安講習；然而，異議人已經法院判
    處確定，前揭罰鍰處分明顯違反行政罰法「一罪不二罰」，
    且異議人以駕駛聯結車為業，倘遭吊扣職業聯結車駕照，生
    活將無以為繼，爰依法聲明異議，請求鈞院撤銷罰鍰及吊扣
    駕照之處分等語。
二、按「汽車駕駛人，駕駛汽車經測試檢定，酒精濃度超過規定
    標準者，處15,000元以上60,000元以下罰鍰，並當場移置保
    管其車輛及吊扣其駕駛執照1 年」，道路交通管理處罰條例
    第35條第1 項第1 款定有明文。又依行政罰法第26條第1 項
    規定，一行為同時觸犯刑事法律及違反行政法上義務規定者
    ，依刑事法律處罰之。但其行為應處以其他種類行政罰或得
    沒入之物而未經法院宣告沒收者，亦得裁處之。究其立法目
    的，一行為同時觸犯刑事法律及違反行政法上義務規定時，
    由於刑罰與行政罰同屬對不法行為之制裁，而刑罰之懲罰作
    用較強，故依刑事法律處罰，即足資警惕時，實無一事二罰
    再處行政罰之必要，且刑事法律處罰，由法院依法定程序為
    之，較符合正當法律秩序，應予優先適用，但罰鍰以外之沒
    入或其他種類行政罰，因兼具維護公共秩序之作用，為達行
    政目的，行政機關仍得併予裁處。上開道路交通管理處罰條
    例第35條第1 項第1 款規定，係對行為人違反行政法上義務
    規定之行政罰，且該條例關於一行為同時觸犯刑事法律及違
    反行政法上義務規定者，並無特別規定，是汽車駕駛人一個
    酒後駕駛汽車行為，經測試檢定酒精濃度超過規定標準，而
    同時涉有刑法第185 條之3 公共危險罪嫌時，道路交通管理
    處罰機關除有行政罰法第26條第1 項但書情形，而應裁處其
    他種類行政罰外，關於罰鍰部分，即應依上開行政罰法第26
    條及道路交通管理處罰條例第10條規定移送地方法院檢察署
    處理，除於移送後再有上開行政罰法第26條第2 項所定不起
    訴等事由，得依違反行政法上義務規定裁處之情形外，不得
    逕依道路交通管理處罰條例第35條第1 項第1 款規定，裁處
    行為人罰鍰之行政罰。
三、次按，汽車駕駛人，因違反本條例及道路交通安全規則之規
    定，受吊銷駕駛執照處分時，吊銷其持有各級車類之駕駛執
    照，道路交通管理處罰條例第68條定有明文。查現行道路交
    通管理處罰條例第68條之條文內容，係經立法院於94年11月
    23日修正通過，總統於94年12月14日公布，自95年3 月1 日
    施行，由原本條文：「汽車駕駛人，因違反本條例及道路交
    通安全規則之規定，受吊扣或吊銷駕駛執照處分時，吊扣或
    吊銷其持有各級車類之駕駛執照」，修正為：「汽車駕駛人
    ，因違反本條例及道路交通安全規則之規定，受吊銷駕駛執
    照處分時，吊銷其持有各級車類之駕駛執照」，修正後之新
    法已將「吊扣」之連坐規定排除在外。觀其修法意旨，係以
    原條文將違規駕駛人所持有之各級車類駕駛執照一併吊扣或
    吊銷，失之過酷，影響人民工作及生活甚鉅為由，而刪除吊
    扣駕駛人駕駛執照時，應吊扣駕駛人持有各級車類駕駛執照
    之規定，是依現行道路交通管理處罰條例，已無得吊扣駕駛
    人所持有他級駕駛執照之依據存在。從而，於為吊扣駕駛人
    駕駛執照之處分時，自僅得吊扣駕駛人違規時所駕駛該級車
    類之駕駛執照，以限制其繼續駕駛該級車類行駛道路之權利
    。
四、經查：
（一）異議人於97年12月18日3 時21分許，酒後駕駛自用小客車
      ，行經高雄市○○路，經警攔查舉發酒後駕車，異議人該
      時呼氣酒測濃度，達每公升1.39毫克，超過規定標準（每
      公升0.55毫克以上）等情，為異議人所不爭執，並有高雄
      市政府交通局違反道路交通管理事件裁決書1 份在卷可證
      。另異議人因上開酒後駕車之事實，經本院於98年6 月26
      日，以98年度交易字第569 號判決處拘役50日，嗣因臺灣
      高雄地方法院檢察署檢察官不服，提起上訴，經臺灣高等
      法院高雄分院於98年9 月30日，以98年度上易字第595 號
      判決處有期徒刑3 月確定在案，此有上開刑事判決書及臺
      灣高等法院被告前案紀錄表各1 份附卷可參，上開事實應
      堪採認。
（二）原處分機關以異議人為汽車駕駛人，於97年12月18日3 時
      21分許，在高雄市○○區○○路酒精濃度超過規定標準，
      與前述異議人觸犯刑事法律之行為為同一事件，異議人上
      開行為既已依刑事法律處罰，道路交通主管處罰機關僅得
      依行政罰法第26條第1 項但書規定，處以其他種類之行政
      罰外，關於罰鍰部分，本於一事不二罰原則，應不得再為
      與刑罰相類之罰鍰處分。查異議人因同一酒後駕車之事實
      ，同時觸犯刑事法律及違反行政法上義務，刑事部分經臺
      灣高等法院高雄分院判決處有期徒刑3 月，如易科罰金，
      以1,000 元折算1 日，此部分異議人所受之處罰，雖本為
      自由刑，然該有期徒刑部分如經檢察官依刑法第41條准予
      易科罰金後，亦係透過繳納罰金之方式執行，該易科之罰
      金與原處分機關所為之罰鍰，均屬繳納金錢，乃相類之處
      罰，原處分機關雖依道路交通管理處罰條例第35條第1 項
      第1 款裁處異議人罰鍰49,500元，然復以「罰鍰依據行政
      罰法第26條規定不罰」，是原處分機關就罰鍰部分之裁處
      ，尚未違背上開法文所揭示「一事不二罰」之原則。
（三）再，本件異議人於上開酒後駕車違規行為時，係駕駛自用
      小客車，並非駕駛職業聯結車，揆諸前開說明，其依法所
      受之處分應為限制其駕駛自用小客車之權利，即應吊扣其
      自用小客車之駕駛執照。原處分機關以異議人無自用小客
      車之駕駛執照可供吊扣時，吊扣其職業聯結車駕駛執照以
      代之，雖可達成限制異議人繼續駕駛自用小客車行駛之目
      的，惟亦同時造成限制受處分人繼續駕駛其職業聯結車或
      其他較低級等車類行駛之結果，所造成之損害已與欲達成
      目的之利益顯失均衡。按行政行為採取之方法所造成之損
      害不得與欲達成目的之利益顯失均衡，行政程序法第7條
      第3 款定有明文；且依前開所述修正後即本件行為時之道
      路交通管理處罰條例第68條，既已將「吊扣」各級車類之
      規定予以刪除，原處分機關自不能逕行處分吊扣異議人其
      他車種之駕駛執照。原處分機關以受處分人無自用小客車
      駕駛執照可供吊扣，而逕行吊扣其職業聯結車駕駛執照，
      顯已逾越修正後道路交通管理處罰條例第68條之規範意涵
      及範圍。
五、準此，原處分機關考量異議人已受刑事刑罰，就罰鍰部分裁
    處異議人不罰，核屬適法，是此部分異議為無理由，應予駁
    回。至原處分以異議人違規當時無自用小客車駕駛執照可供
    吊扣，而為吊扣異議人職業聯結車駕駛執照之處分，顯已逾
    越道路交通管理處罰條例之規範範圍，與法律保留原則相悖
    ，原處分機關吊扣異議人職業聯結車駕駛執照部分之處分即
    屬違法，本院無從予以維持，是異議人此部分所為聲明異議
    ，為有理由，本院就原處分關於吊扣異議人駕駛執照12個月
    之處分自應予以撤銷，該部分並為不罰之諭知。
六、據上論斷，應依道路交通案件處理辦法第20條，裁定如主文
    。
中    華    民    國    98    年    10    月    29    日
                  交通法庭  法  官  簡佩珺
以上正本證明與原本無異。
如不服本裁定應於送達後5 日內向本院提出抗告狀。
中    華    民    國    98    年    10    月    29    日
                            書記官  蕭家玲


司法院資訊處製作；財團法人民間司法改革基金會備份。
